臺灣高等法院高雄分院刑事判決　　 99年度交上更(一)字第6號
上　訴　人　臺灣高雄地方法院檢察署檢察官
上　訴　人
即　被　告　黃瑞賢
選任辯護人　劉新安律師
上列上訴人因被告公共危險等案件，不服臺灣高雄地方法院97年
度交訴字第52號中華民國97年11月7 日第一審判決（起訴案號：
臺灣高雄地方法院檢察署96年度偵字第26347 號），提起上訴，
判決後，經最高法院發回更審，本院判決如下：
     主  文
原判決關於黃瑞賢犯肇事致人受傷逃逸及定執行刑部分撤銷。
黃瑞賢犯肇事致人受傷逃逸罪，處有期徒刑拾月。
     事  實
一、黃瑞賢於民國96年8 月15日22時20分許，駕駛其所有車牌號
    碼7S -8449號自用小客車（下稱肇事車輛），搭載友人黃英
    元，沿高雄市新興區○○○ 路由西往東方向行駛，途經高雄
    市新興區○○○路與同愛街口，本應注意車前狀況，及兩車
    併行之間隔，隨時採取必要之安全措施，而依當時情形並無
    不能注意之情事，竟疏於注意，未留意車前狀況並與他車保
    持安全之間隔，冒然前行，致其所駕駛系爭車輛之右側腹部
    車身擦擊同向、由顏明守所騎乘車牌號碼ZBV-329 號輕機車
    發生事故，顏明守當場人身倒地，並因此受有頭部外傷併顱
    內出血、頭皮撕裂傷、四肢多處挫傷、擦傷及暈眩之傷害（
    過失傷害部分，經原審判決有期徒刑4 月，且為本院判決上
    訴駁回，已確定在案) 。詎黃瑞賢於肇事後並未停車查看，
    亦未對顏明守施以必要之救護，立即駕車加速逃逸，嗣在場
    許宗欣目擊事故經過，並記下肇事車輛車號，而報警循線查
    獲上情。
二、案經顏明守之配偶宋美里訴由高雄市政府警察局新興分局報
    請臺灣高雄地方法院檢察署檢察官偵查起訴。
     理  由
壹、證據能力之說明：
一、證人許宗欣向檢察官所為陳述之證據能力：按被告以外之人
    於偵查中向檢察官所為陳述，除顯有不可信之情況者外，得
    為證據，刑事訴訟法第159 條之1 第2 項定有明文。經查：
    證人許宗欣係向檢察官證述本件發生擦撞，被害人顏明守受
    有上開傷害及肇事者駕車逃離現場之情形，證人陳述均經具
    結及全程錄影，且其後於原審及本院審理中，並予被告對質
    及詰問之機會，就證人所為陳述外部附隨之環境或條件，即
    當時陳述時之偵查筆錄製作之原因、過程及其功能加以觀察
    其信用性，並無顯不可信之情況（最高法院96年台上字第58
    22號判決參照）。是證人許宗欣向檢察官所為之陳述，應認
    具有證據能力。
二、證人許宗欣於警詢陳述之證據能力：
    按被告以外之人於審判外之言詞或書面陳述，除法律有規定
    者外，不得作為證據；被告以外之人（包括證人、鑑定人、
    告訴人、被害人及共同被告等）於檢察事務官、司法警察官
    或司法警察調查中所為之陳述，與審判中不符時，其先前之
    陳述具有較可信之特別情況，且為證明犯罪事實存否所必要
    者，得為證據，刑事訴訟法第159 條第1 項、第159 條之2
    分別定有明文。是被告以外之人於司法警察（官）調查中所
    為之陳述，依刑事訴訟法第159 條第1 項規定，係屬傳聞證
    據，原則上無證據能力，惟如該陳述與審判中不符時，其先
    前之陳述具有較可信之特別情況，且為證明犯罪事實存否所
    必要者，依同法第159 條之2 規定（即刑事訴訟法第159 條
    第1 項所指之「除法律有規定者外」），始例外認為有證據
    能力；如該陳述與審判中相符時，因該陳述並不符合刑事訴
    訟法第159 條之2 有關傳聞例外之規定，故不得作為認定本
    案犯罪事實有無之證據，應以其於審判中之陳述作為證據。
    經查，證人許宗欣於警詢時之陳述，核與其於原審及本院審
    理時證述之情節大致相符，亦查無刑事訴訟法第159 條之3
    所定各款情形；而辯護人復於本院此次審理時，否認上開證
    據方法之證據能力（見本院更一卷第80頁反面）。是依上開
    說明，應認證人張節於警詢時之陳述，並無證據能力。
三、次按被告以外之人於審判外之陳述，雖不符前四條之規定，
    而經當事人於審判程序同意作為證據，法院審酌該言詞陳述
    或書面陳述作成時之情況，認為適當者，亦得為證據，刑事
    訴訟法第159 條之5 第1 項定有明文。本件被告及其辯護人
    於本院準備程序及審理時，已表示除上開爭執證人許宗欣於
    警詢證據能力外，對下列所引證據屬被告以外之人在審判外
    陳述之傳聞證據部分，均同意作為證據（見本院卷第80 頁
    反面）。本院審認上開證據取得過程並無瑕疵，與待證事實
    具有關連性、證明力非明顯過低等情，均認為適當，可以作
    為本案之證據，依刑事訴訟法第159 條之5 第1 項之規定，
    認上開言詞及書面陳述均具有證據能力。
貳、認定事實之理由：
一、訊據上訴人即被告黃瑞賢固坦承有於上開時間，駕駛上開車
    牌號碼7S-8449 號自用小客車，搭載友人黃英元，行經高雄
    市新興區○○○路與同愛街口之事實；惟矢口否認上開犯行
    ，並辯稱：我不知道與上開機車發生擦撞肇事，不然我就會
    停下來，當時中山路、七賢路車子很多，我沒有肇事加速逃
    離，都是依正常的車速直接開車回家，所以沒有向警方報案
    處理，經我檢視車輛雖有擦撞的痕跡，但都是舊的，並沒有
    新的擦撞痕跡云云。
二、經查：
（一）證人許宗欣於偵查中具結證稱：事故發生時我在現場有
      看到車禍情形，撞擊時我是在7S-8449 號自小客車左後方
      ，當時中間沒有其他車子，撞擊前那小客車先從我的左後
      方超越，超越後就撞到那台機車，我有聽到撞擊聲，小客
      車確有加速逃跑，並未停下來查看，我不確定機車的行進
      方向，我只能確定有聽到2 台車有撞擊，不知道如何磨擦
      ，當晚有下雨，我看到車禍就把車號記在車上的發票上，
      過了15分鐘再打110 報案，報案時我只說該地點有人受傷
      ，到警局後才告訴警察車號，當時未拿發票給警察看，因
      我記得車號，我隱約可看到小客車上有2 個人，另1 位應
      該是男子，坐在副駕駛座，我會記得自小客車車號，是因
      為那台車開的很快，我覺得很奇怪，所以有注意，我沒有
      尾隨那台自小客車，撞到後該小客車在七賢路就右轉六合
      路行駛，該自小客車是暗色的車子等語（見偵卷第27 頁
      ）。於原審審理時則具結證述稱：本案車禍發生時我有
      看到，當時我從那邊開車經過。當時我看到1 部我記起來
      的車牌的汽車及機車發生車禍。本件車禍是我打110 報警
      ，我在警詢時有說車上有2 人。我於警詢所稱肇事汽車車
      號是車牌7S-8449 號車輛，當初所陳述的車牌是確定的。
      肇事車輛車牌是車牌7S-8449 號車輛。當時機車被害人應
      該有受傷，我有看到他倒地。當時我的車輛在行進中，但
      我聽到聲響時，我在肇事車輛左後方，因肇事車輛剛超越
      我不久後即撞上被害人機車。我的記憶是肇事車輛超越我
      後即撞上機車，且那部肇事車輛上就坐2 人。我當時駕駛
      車輛是福特2300CC。當天我車沒有開窗有開冷氣，因碰撞
      聲音很大聲。我剛說的碰是車輛碰撞聲音，在我車前發生
      ，是後車很快超越我後即聽到碰撞聲，我就看到被害人倒
      地。當時肇事的汽車擦撞被害人機車後沒有停車，當時肇
      事汽車右轉往中華路方向離去。當時肇事汽車有加速離開
      等語（見原審卷二第15至19頁）。嗣於本院此次更一審
      審理時亦具結證述：我是因為只能看到汽車的左側，右側
      他們怎麼撞擊，我看不到，我只聽到撞擊聲「碰」一聲，
      跟機車自行倒地的聲音不同，本件不是汽車追撞機車，也
      不是機車追撞汽車。當時車禍發生時，距離我不到十五公
      尺。當時「碰」一聲，機車駕駛人就倒在那裡了，機車並
      沒有滑行。又當時我認為應該有人報案，原來開始還沒有
      想到，因為我沒有去救傷者，所以我想我應該打個電話盡
      義務去報案，所以才拖了一點時間，我當初就是使用手機
      報案的，我手機是隨身攜帶，0000000000是我的手機號碼
      ，我不知道苓雅區○○路在那裡，等語（見本院上更一卷
      第56至57頁）。審酌證人許宗欣上開前後證詞，其真諦應
      係指駕駛車牌7S-8449 號車輛之人，於該晚在沿高雄市新
      興區○○○ 路由西往東方向行駛時，從後超越其車輛後，
      該7S-8449 號自小客車之右側腹部車身與被害人機車擦撞
      ，隨即聽到很大之碰撞聲音，及見到被害人倒地，駕駛車
      牌7S-8449 號車輛之人則加速離去等情，至屬明顯。
（二）證人蔡孟攸於本院前審審理中亦具結證稱：「（在96年8
      月15日晚上22時20分在高雄市○○○路與同愛街口的發生
      車禍事件，你是否親眼看到？）我是親眼看到，但是我沒
      有看到人及肇事車號。」，「（有無看到摩托車是行進同
      愛街右轉七賢路？）肇事車是七賢路直行，被害人也是同
      方向行駛，擦撞到被害人，被害人就倒下去。」，「（跟
      機車擦撞自小客車是什麼顏色？約幾CC車？）肇事車是深
      色車輛，但是幾C.C 我不知道。」，「（擦撞的自小客車
      上面有幾人？）看不到，太遠了。」，「（看到自小客車
      擦撞機車之前，擦撞自小客車有無超越前車？）我不知道
      它有無超越前車，我只看到他擦撞機車的情形。」（見本
      院前審上訴卷第75頁反面、76頁）；於本院此次更一審審
      理時則具結證稱：七賢路與同愛街，那是Ｔ字路口，那裡
      沒有巷口，機車騎在七賢路上，但是有個轉彎的弧度，我
      看的時候，就看到有一台深色的汽車，路有弧度，看到機
      車直行，汽車就擦撞到機車，機車就倒地，我覺得應該是
      汽車車身擦撞到機車，機車當下就倒地，沒有滑行。那邊
      有一個小巷子，但機車不能走。剛才許宗欣說的巷子，應
      該是他誤認機車可以行走。應該是汽車車身右側腹部擦撞
      機車，我看到的汽車是深色的，我有看到汽車在擦撞之後
      ，沒有停下來，汽車就直行開走，我就過去看機車騎士，
      我有聽到機車倒地的聲音，最主要是機車騎士年齡大等語
      （見本院上更一卷第57頁反面、第58頁）。亦明確證述於
      96年8 月15日晚上22時20分，在高雄市○○○路與同愛街
      口，親眼目睹一台深色的汽車之車身右側腹部擦撞一位騎
      機車之人士，該機車人車倒地，汽車沒有停下來，且直行
      開走等情，而被告黃瑞賢所駕駛之上開自小客車，為深色
      一節，亦有照片可按（見警卷第57頁）；再參酌上開證人
      許宗欣之證述，及被告黃瑞賢自陳當時有駕駛上開小客車
      途經上開地點（見警卷第1 頁）等情以觀，是被告有於上
      開時地駕車肇禍，並未停車查看而駛離之情甚明。
（三）又被害人顏明守於本院此次更一審審理時亦具結證述：我
      只記得當天我去佛堂，要回去，我騎機車走七賢路，到哪
      裡發生事情，怎麼被撞，我不清楚，我本身無高血壓、癲
      癇等疾病，我騎車的速度很慢，應該不可能自己跌倒等語
      （見本院上更一卷第81頁）。亦係證述其不可能騎機車自
      行跌倒等情。
（四）再被害人騎乘之機車，於上開時、地遭受肇事車輛擦撞之
      事實，並有道路交通事故現場圖、道路交通事故調查報告
      表（一）（二）各1 份、現場勘驗照片15張及車籍查詢資
      料4 紙附卷可稽（見警卷第8 、11至20、24、25頁、偵卷
      第14至18、39頁）；又被害人顏明守受有上開傷害等情，
      復有高雄市立聯合醫院診斷證明書影本1 份、該院96年10
      月29日高市聯醫病字第0960007089號函及病歷影本各1 份
      在卷可查（見警卷第6 頁、偵卷第74至99頁）。及證人許
      宗欣有以其行動電話0000000000號報案，亦有高雄市政府
      警察局指揮中心受理110 報案紀錄單可按( 見本院前審上
      訴卷第84頁）；是被告黃瑞賢確於上開時、地駕駛上開自
      小客車，該車之右側腹部擦撞被害人顏明守騎乘之機車，
      並造成被害人顏明守受有上開傷害，但未停車查看，即加
      速逃逸之事實甚為明確。
三、本件雖經警採證結果，被害人所有上開機車摔倒時，係向左
    側傾倒，故車身及把手均有摩擦地面的痕跡；被告所有之上
    開肇事車輛因已老舊，且右前保險桿傷痕累累，而無法辨識
    是遭車輛撞擊或是摔倒磨擦所造成云云，有高雄市政府警察
    局新興分局現場勘察報告（見警卷第5 頁），然本件依上開
    證人許宗欣、證人蔡孟攸之證述，係被告之自小客車右側腹
    部車身擦撞被害人顏明守之機車，致被害人顏明守人車倒地
    ，而非被告駕駛之自小客車追撞機車，更非是被害人顏明守
    機車追撞被告駕駛之自小客車，業如前述，是上開現場勘察
    報告以「右前保險桿傷痕累累」等情，所為之論述，自難採
    為有利被告之認定。
四、至證人黃英元於偵查中雖證稱：96年8 月15日22時許有坐黃
    瑞賢的車子，行經七賢二路與同愛街口時，並沒有與他人發
    生車禍，當時沒有感覺車子擦撞到機車，我當時與黃瑞賢在
    說話，並未感覺有撞到機車，也沒有聽到撞擊聲，我知道警
    察找到黃瑞賢，說當天有發生車禍肇事逃逸，因黃瑞賢隔天
    有打電話問我，我們車子是否與人發生車禍，我告訴他沒有
    感覺，本件案發當天，他來七賢路中華路口載我，我們沿七
    賢路一直走，我們開的不快，直到他家，我們都未察覺有發
    生事情，今天來開庭沒有跟黃瑞賢聯絡，他沒有告訴我開庭
    要怎麼說，目擊證人說撞擊聲很大，但我們沒有聽到聲音等
    語（見偵卷第70至71頁）。惟查：證人黃英元證稱行經上開
    地點，沒有聽到撞擊聲，被告也沒有開車加速離去等情，核
    與上述證人許宗欣之上開證詞迴異。其證述未感覺有撞到機
    車等情，亦與證人蔡孟攸之證詞相異；蓋證人黃英元於偵查
    中證述前，曾與被告接觸而受有心理壓力，於偵查中始迴避
    對被告不利證詞。是此部分證人黃英元之證詞，顯係事後串
    證之詞，無從作為被告有利之認定。
五、又本件經臺灣高雄地方法院檢察署96年10月17日履勘，並經
    檢察官命取小客車右前保險桿及機車左側塑膠板、引擎蓋送
    鑑定，嗣經被告及被害人顏明守之配偶宋美里同意，經警採
    證ZBV- 329號機車左側塑膠面板、引擎蓋及7S-8449 號車輛
    右側前保險桿後，送內政部警政署刑事警察局鑑定結果：綜
    合研判：編號B1【採自7S-8449 號車輛右側前保險桿】中發
    現之外來黑色物質（編號B1-1，檢出丙烯酸類樹脂、蠟、及
    填充劑白土、矽石、硫酸鋇等成分）與編號A1【採自ZBV-32
    9 號機車左物塑膠面板】之黑色膠質層（編號A1-1，檢出聚
    丙烯樹脂成分）及編號A2【採自ZBV-329 號機車左側引擎蓋
    】之黑色層（編號A2-1，檢出丙烯酸類- 醇酸- 硝化纖維樹
    脂等成分）均不相似等情，有履勘筆錄、刑事案件證物採驗
    紀錄表、勘察採證同意書、採證照片、內政部警政署刑事警
    察局97年1 月2 日刑鑑字第0960177681號鑑定書附卷可稽（
    見偵卷第51、54至65、104 、105 頁）；然本件經查係被告
    之自小客車之右側腹部車身擦撞被害人顏明守之機車，而非
    該自小客車之右側前保險桿，撞及被害人顏明守之機車，已
    如前述；是以該上開自小客車右側前保險桿與被害人顏明守
    所駕駛機車左側塑膠板、引擎蓋予以鑑定，自無從鑑定是否
    係被告黃瑞賢所駕駛之上開自小客車肇禍原因；準此，上開
    鑑定結果亦不足採為被告有利之認定。
六、另證人謝謦於本院前審審理時具結證述：96年8 月15日
    22 時20 分在高雄市○○○路與同愛街口那件車禍，我有用
    手機報案。車禍發生時現場有點毛毛雨。我沒有看到整個車
    禍發生，我是騎車經過看到有人倒在路邊，旁邊有很多人圍
    觀，所以我就打電話報警。我沒有看到肇事車輛等語，並有
    高雄市政府警察局指揮中心受理110 報案紀錄單可按（見本
    院前審上訴卷第76頁反面、第77頁、偵查卷第53頁）；證
    人即員警黃文彬於本院前審審理時具結證述：96年8 月15日
    22時20分在高雄市○○○路與同愛街口發生車禍事件，我有
    到場處理，蔡孟攸當時是在附近上班的，我處理時她沒有在
    現場，後來我到附近訪查時才訪查到她，她在附近上班，她
    說她有看到整個車禍事故發生等語（見本院前審上訴卷第74
    頁反面、第75頁）；證人即員警鄭惠鴻於本院前審審理時
    具結證述：96年8 月15日22時20分在高雄市○○○路與同愛
    街口發生車禍事件，我是根據警局報案紀錄來查獲肇事逃逸
    者。我沒有通知0000000000報案人（謝謦）來製作筆錄，
    當時還有另個報案人進來，所以是通知另個報案人（指許宗
    欣）來製作筆錄，他也有報案紀錄單的。另份報案紀錄單沒
    有隨卷移送是因為這是電腦控管我們派出所員警沒有權限，
    所以沒有辦法列印，當時就沒有把這份報案紀錄列印隨卷移
    送。勤務中心說有另外1 個報案者（指許宗欣）有看到車牌
    ，根據報案系統顯示，本件車禍報案者不只1 位。當時謝謦
    沒有說出肇事車號，所以我們沒有向他進一步查證等語（
    見本院前審上訴卷第73、74頁）；審酌上開證人證人謝謦
    之證述，僅係針對騎車經過，看到有人倒在路邊發生車禍，
    而以手機報案之情而已；審酌證人即員警黃文彬之供述，則
    係就其到車禍現場處理訪查時，訪得證人蔡孟攸知悉車禍之
    情形而已；審酌證人即員警鄭惠鴻則僅係證述，則亦僅係因
    不只一人報警，依勤務中心說其中一報案者（指許宗欣）有
    看到車牌，始通知該人（指許宗欣）來警局製作筆錄而已，
    是上開三人對於本件被告黃瑞賢是否有犯本件肇事致人受傷
    逃逸之論斷基礎無涉，亦難採為被告黃瑞賢有利之認定，併
    此敘明。
七、被告係自用小客車之汽車駕駛人，其對於開車時之行進路線
    及所發生之各種狀況，依經驗法則及事理法則判斷，應甚明
    瞭，且其沿高雄市新興區○○○路由西往東方向行駛，途經
    高雄市新興區○○○路與同愛街口，其所駕駛之自小客車之
    右側腹部身車與被害人顏明守所騎乘車牌號碼ZBV-329 號輕
    機車發生擦撞時，碰撞聲音很大，且致被害人顏明守人車倒
    地，已如前述，況參之被告於偵查中亦有自陳：現在想起來
    可能是有撞到人等語（見偵卷第29頁）；於原審時亦曾供述
    ：但我經過機車就碰一聲等語以觀（見原審卷二第20頁），
    自無不知之理，乃其於肇事後並未停車查看，亦未對顏明守
    施以必要之救護，反而駕車加速逃逸，足認其已知情且有逃
    逸之故意。
八、綜上所述，被告上開所辯各節，顯係卸責之詞，不足採信，
    本件被告有上開肇事致人受傷逃逸之事證明確，其犯行堪以
    認定。又被告之辯護人原聲請函中央警察大學鑑識科學研究
    委員會作事故原因責任鑑定，嗣於本院於100 年2 月9 日審
    理，經詢問「尚有何證據請求調查? 」，其與被告均供稱：
    「沒有」等語（見本院卷24頁反面、第86頁）；且本件此部
    分事證已甚明確，如前所述，亦無為上開鑑定之必要，併此
    敘明。
九、按刑法第185 條之4 駕駛動力交通工具肇事致人死傷而逃逸
    罪，其立法目的，乃為維護交通，增進行車安全，促使當事
    人於事故發生時，能對被害人即時救護，減少死傷，以保護
    他人權益並維護社會秩序。又其立法精神在於交通事故一旦
    發生，且發生人員傷亡之情況，不論是撞人或被撞，或是因
    其他事故而造成死傷，只要是在駕駛動力交通工具過程內所
    發生者，參與這整個事故過程的當事人皆應協助防止死傷之
    擴大，蓋如駕駛人於事故發生後，隨即逃離現場，不僅使肇
    事責任認定困難，更可能使受傷之人喪失生命或求償無門。
    本件被告於車禍當時既明知被害人因遭其撞擊而受傷，然卻
    不顧被害人安危，並駕車離去，未對被害人採取任何救護或
    其他必要措施，顯與刑法第185 條之4 所欲規範之目的相違
    ，是核被告所為，係犯刑法第185 條之4 之肇事逃逸罪。
十、原審對被告黃瑞賢上開部分，予以論罪科刑，固非無見。惟
    查：原判決事實欄有記載被告所駕駛系爭車輛之「右側車
    身」擦擊同向、由被害人顏明守所騎乘車牌號碼ZBV-329 號
    輕機車發生事故等情，惟理由內對上情卻未加以說明，有理
    由不備之違誤。內政部警政署刑事警察局97年1 月2 日刑
    鑑字第0960177681號鑑定書之鑑定結果，何以不值採為被告
    有利之認定，亦未予理由內詳加說明，亦有理由欠備之處。
    被告黃瑞賢上訴意旨，就上開部分以前揭辯解，否認犯罪，
    指摘原判決不當，固非足取，惟原判決既有上開可議之處，
    自屬無可維持，應由本院將原判決上開部分及定執行刑併予
    撤銷。
十一、審酌被告開車肇事致被害人受傷，竟未停車救助被害人，事
    後為逃避責任，反加速駕車逃逸，實屬不該；且自警詢、偵
    查、原審及本院審理中一再否認本件犯行，不思與被害人和
    解，犯後態度並非良好，及其犯罪之動機、目的、手段，對
    社會所生之一切情狀，爰量處如主文所示之刑。至檢察官上
    訴意旨，以原審量過輕，指摘原判決不當，亦非可取，併此
    說明。
十二、被告另犯過失傷害部分，業原審判決有期徒刑4 月，雖曾上
    訴，惟經本院前審駁回上訴，已確定在案，不另論列，亦併
    此敘明。
據上論結，應依刑事訴訟法第368 條、第369 條第1 項前段、第
364 條、第299 條第1 項前段，刑法第185 條之4 判決如主文。
本案經檢察官林敏惠到庭執行職務。
中    華    民    國    100     年    2   月    23    日
                 刑事第九庭     審判長法  官  莊秋桃
                                      法  官  張盛喜
                                      法  官  田平安
以上正本與原本無異。
如不服本判決，應於判決送達後10日內向本院提出上訴狀，其未
敘述理由者，並應於提出上訴狀後10日內向本院補提上訴理由狀
（應附繕本）。
中    華    民    國    100     年    2   月    23    日
                                  書  記  官  馬蕙梅
附錄本判決論罪科刑法條：
刑法第185條之4
駕駛動力交通工具肇事，致人死傷而逃逸者，處6 月以上5 年以
下有期徒刑。